【裁判字號】    95,訴,2704
【裁判日期】    951031
【裁判案由】    塗銷所有權移轉登記 等
【裁判全文】
臺灣高雄地方法院民事裁定              95年度訴字第2704號
原      告  丙○○
被      告  乙○○
被      告  甲○○
上列當事人間請求塗銷所有權移轉登記等事件，本院於民國95年
9 月20日言詞辯論終結，判決如下：
    主  文
被告間就附表所示之不動產，於民國九十四年九月二十九日所為
之贈與行為及民國九十四年十月十四日所為之所有權移轉行為，
應予撤銷。
被告甲○○應將前項不動產於民國九十四年十月十四日，登記原
因為贈與之所有權移轉登記予以塗銷。
訴訟費用由被告負擔。
原告假執行之聲請駁回。
    事實及理由
一、按訴狀送達後，原告不得將原訴變更或追加他訴。但有下列
    各款情形之一者，不在此限：一、被告同意者。二、請求之
    基礎事實同一者。三、擴張或減縮應受判決事項之聲明者。
    四、因情事變更而以他項聲明代最初之聲明者。五、該訴訟
    標的對於數人必須合一確定時，追加其原非當事人之人為當
    事人者。六、訴訟進行中，於某法律關係之成立與否有爭執
    ，而其裁判應以該法律關係為據，並求對於被告確定其法律
    關係之判決者。七、不甚礙被告之防禦及訴訟之終結者。民
    事訴訟法第255 條第1 項定有明文。查原告起訴聲明為「
    被告甲○○應將坐落高雄市○○區○○段252 地號，應有部
    分10000 分之241 土地，暨其上建號1219號及共同使用部分
    建號1210號鋼筋混凝土造12層之第3 層即門牌號碼高雄市前
    金區○○○路276 號3 樓之一房屋之不動產於民國94年10月
    14日，登記原因為贈與之所有權移轉登記予以塗銷。將產權
    回復登記在乙○○名下。」，嗣原告追加訴之聲明，請求「
    被告間就原訴之聲明所示之不動產，於94年9 月29日所為之
    贈與行為及94年10月14日所為之所有權移轉行為，應予撤銷
    。」，觀所追加之聲明，均係基於詐害債權而依民法第244
    條之法律關係請求，前後聲明其基礎事實同一，依民事訴訟
    法第255 條第1 項第2 款規定，尚無不合，應予准許。
二、原告主張：被告乙○○於93年12月間因需資金週轉而向原告
    借款新台幣（下同）30萬元，另於94年3 月間原告將投資茱
    莉葉美容護膚店之股份3 股，每股10萬元共30萬元轉讓予被
    告乙○○，並由被告乙○○分於95年1 月10日及同年1 月5
    日簽發本票共2 張，面額各為30萬元、到期日分為95年1 月
    10日及同年2 月5 日交付予伊。茲因本票屆期提示未獲付款
    ，原告於95年7 月5 日聲請本票裁定獲准強制執行；詎被告
    乙○○因財務狀況不佳，為求脫免債務之清償，乃將其唯一
    所有坐落高雄市○○區○○段252 地號，應有部分10000 分
    之241 之土地，暨其上同段1219建號及共同使用部分1210建
    號鋼筋混凝土造12層建物之第3 層即門牌號碼高雄市前金區
    ○○○路276 號3 樓之1 房屋（下稱系爭房地），於94年9
    月29日以夫妻贈與方式將系爭房地移轉登記予妻即被告甲○
    ○，因之損害原告之債權，爰依民法第244 條規定訴請塗銷
    所有權移轉登記等語。並聲明：1.被告甲○○應將坐落高雄
    市○○區○○段252 地號，應有部分10000 分之241 之土地
    ，暨其上同段1219建號及共同使用部分1210建號鋼筋混凝土
    造12層建物之第3 層即門牌號碼高雄市前金區○○○路276
    號3 樓之1 房屋，於94年9 月29日所為之贈與行為及94年10
    月14日所為之所有權移轉行為，應予撤銷。2.被告甲○○應
    將前項不動產於94年10月14日，登記原因為贈與之所有權移
    轉登記予以塗銷。3.並陳明願供擔保，請准宣告假執行。
三、被告則以：系爭房地贈與，純係被告甲○○與乙○○夫妻間
    之理財規劃，被告乙○○始於94年9 月29日將系爭房地之所
    有權移轉予被告甲○○，蓋被告乙○○不精於理財，且愛投
    資做生意，不似被告甲○○個性保守，精打細算，為子女日
    後生活保障計，經長期溝通，被告乙○○遂同意將系爭房地
    之所有權過戶予被告甲○○。又查，被告乙○○將系爭房地
    過戶予被告甲○○時，尚有2 百多萬元之抵押貸款，亦一併
    移轉予被告甲○○，且就其積欠原告之債務，不僅於系爭房
    地過戶前陸續清償，於過戶後仍分期給付原告共計69,000元
    ，足見被告間未基於脫免債務清償之意圖而為詐害行為，亦
    無損害原告之債權等語，資為抗辯。並聲明：原告之訴及其
    假執行之聲明均駁回。
四、兩造不爭執及爭執之事項如下：
  (一)不爭執事項：
    1.被告乙○○於93年12月間因需資金週轉而向原告借款30
      萬元。
    2.原告於94年3 月間將投資茱莉葉美容護膚店之股份3 股，
      每股10萬元共30萬元轉讓予被告乙○○。
    3.被告乙○○並簽發面額各30萬元之本票2 張交付予原告。
      系爭本票原告向法院聲請裁定強制執行，本院於95年7 月
      5 日以95 年票字第19919號核發本票裁定。
    4.被告乙○○於94年9 月29日將系爭房地贈予被告甲○○，
      於94年10月14日以夫妻贈與為登記原因，將系爭房地移轉
      登記予被告甲○○。
    5.94年間被告乙○○名下無任何財產。
  (二)爭執之事項：被告夫妻間就系爭房地之所有權登記是否有
      意圖損害原告之債權？
五、本院之判斷意見如下：
  (一)又兩造對不爭執事項，復有被告乙○○所發之本票2 紙、本
    院以95年票字第19919 號核發本票裁定及被告乙○○於94年
    10月14日，以夫妻贈與原因，辦理所有權移轉登記予被告甲
    ○○，亦有土地登記謄本可證，均足信為真實。
  (二)就系爭借款債務，被告乙○○自93年12月起至95年3 月止，
    以每月利息金額9,000 元，交付原告；就系爭合夥股份轉讓
    價金債務，被告乙○○自94年5 月起至95年3 月止每月支付
    9,000 元予原告；另再支付陸續清償共64,000元予原告，為
    兩造不爭執，足認被告乙○○就所簽發之60萬元本票債款，
    仍尚未完全清償完畢，堪以認定。
  (三)按債務人所為之無償行為，有害及債權者，債權人得聲請法
    院撤銷之。民法第244 條第1 項定有明文。次按債權人依民
    法第244 條規定，撤銷債務人所為之有償或無償行為者，祇
    須具備下列之條件，（一）為債務人所為之法律行為（二）
    其法律行為有害於債權人（三）其法律行為係以財產權為目
    的（四）如為有償之法律行為，債務人於行為時，明知其行
    為有害於債權人，受益人於受益時，亦明知其事情。至於債
    務人之法律行為除有特別規定外，無論為債權行為抑為物權
    行為，均非所問。最高法院42年台上字第323 號著有判例可
    資參照。
  (四)查本件原告主張被告乙○○有前開借款及退股金尚未清償完
    畢，即於於94年10月14日以夫妻贈與為登記原因將系爭房地
    移轉登記與被告甲○○，致被告乙○○責任財產減少等情，
    且據其提出與所述相符之上揭本票2 紙、本票裁定、土地登
    記謄本等文件為證，均為被告所不爭執，原告之主張為可採
    信；至被告雖抗辯系爭房地尚有抵押貸款，且94年底過戶後
    ，仍有分期給付原告69000 元，並非為脫免債務之清償而將
    房地所有權移轉云云，惟被告既未能證明系爭房地價值已有
    不足清償其抵押貸款之情形，況且被告乙○○之抵押債務人
    身份並未變更，而被告甲○○亦因受登記為系爭房地所有權
    人並得自由處分不動產之利益，有高雄市政府地政處鹽埕地
    政事務所高市地鹽二字第950007216 號系爭房地抵押權設定
    登記相關資料在卷可參〔見本院卷第57-64 頁〕；而本院依
    職權調取被告乙○○之稅務電子閘門財產所得調件明細表，
    被告乙○○於94 年 度名下已無任何財產所得，有前開明細
    表1 紙在卷足稽〔見本院卷第54頁〕，另被告乙○○對目前
    因經濟欠佳失業中，而所積欠之款項，亦無法如期返還等情
    ，均不爭執，有本院95年9 月20日筆錄可佐，則被告所辯並
    非為脫免債務而將房地所有權移轉云云，洵難採信。綜上各
    節，被告乙○○既有積欠債款無法如期清償，仍將其所僅有
    之系爭房地以無償贈與方式移轉予被告甲○○，所為之無償
    行為，確足以損害原告之債權無訛。從而，原告依據民法第
    244 條第1 項訴請撤銷被告間系爭不動產所有權移轉行為並
    塗銷登記，洵屬有據，為有理由，應予准許。依上揭規定，
    原告自得聲請本院撤銷上揭贈與之債權行為及所有權移轉之
    物權行為，又上揭債權、物權行為既因撤銷而失其效力，則
    上揭所有權移轉登記，自失權源，原告請求被告甲○○塗銷
    上揭登記，亦屬有據，應併予准許。
六、綜上所述，原告據以提起本訴，請求本院撤銷被告間就附表
    所示之不動產，於94年9 月29日所為之贈與行為，及94年10
    月14日所為之所有權移轉行為；並被告甲○○應將前項不動
    產於94年10月14日，登記原因為贈與之所有權移轉登記予以
    塗銷，即無不合，應予准許。至原告雖勝訴，然原告請求塗
    銷所有權移轉登記，係命被告為一定意思表示之判決，依強
    制執行法第130 條第1 項於判決確定時視為已為意思表示，
    性質上不宜假執行，是應駁回原告假執行之聲請。
七、結論：原告之訴為有理由，依民事訴訟法第78條，判決如主
    文。
中    華    民    國    95    年    10    月    31    日
                  民事第五庭   法  官  陳銘珠
以上正本證明與原本無異。
如對本判決上訴，須於判決送達後20日內向本院提出上訴狀，同
時表明上訴理由（原判決所違背之法令及其具體內容或依訴訟資
料可認為原判決有違背法令之具體事實）；如已於本判決宣示後
送達前提起上訴者，應於判決送達後10日內補具上訴理由（均須
按他造當事人之人數附繕本）。
中    華    民    國    95    年    10    月    31    日
                               書記官  曾瓊玉
附表：
┌──┬──────┬──┬────┬─────┐
│編號│土地及建物標│地目│權利範圍│登記日期  │
│    │示          │    │        │          │
├──┼──────┼──┼────┼─────┤
│    │土地：高雄市│ 建 │土地：萬│94.10.14  │
│    │前金區○○段│    │分之241 │          │
│    │252 地號    │    │建物：萬│          │
│    │建物：高雄市│    │分之231 │          │
│    │前金區○○段│    │        │          │
│    │1219建號    │    │        │          │
│    │門牌號碼：高│    │        │          │
│    │雄市前金區新│    │        │          │
│    │生里七賢二路│    │        │          │
      │276號3 樓之1│    │        │          │
└──┴──────┴──┴────┴─────┘


司法院資訊處製作；財團法人民間司法改革基金會備份。
